臺灣高等法院臺南分院刑事判決
111年度金上訴字第763號
上  訴  人  臺灣臺南地方檢察署檢察官
被      告  蘇永傑


選任辯護人  蔡錦得律師
上列上訴人因被告詐欺等案件，不服臺灣臺南地方法院110年度
金訴字第452號中華民國111年4月29日第一審判決（起訴案號：
臺灣臺南地方檢察署110年度偵字第15045號），提起上訴，本院
判決如下：
    主  文
上訴駁回。
    理  由
一、公訴意旨略以：被告蘇永傑於民國110年4月23日，在網路上
    見詐欺集團成員張貼之貸款訊息後，遂與LINE通訊軟體自稱
    「李建德」、「文龍」之人聯絡，「李建德」、「文龍」告
    知可以幫忙製作金流以便取得貸款，但須提供帳戶收款並提
    領款項交還公司專員，而依蘇永傑智識及一般社會生活之通
    常經驗，應可知悉金融機構帳戶資料為個人信用之重要表徵
    ，且可預見同意他人將來源不明之款項匯入自己帳戶內，再
    代為提領後將款項交付予他人所指定之不明人士，將可能為
    他人遂行詐欺犯行及處理犯罪所得，致使被害人及警方難以
    追查，竟仍基於與「李建德」、「文龍」之詐欺集團成員共
    同遂行詐欺取財及洗錢之不確定故意，提供名下之國泰世華
    銀行帳號000-000000000000號帳戶(下稱國泰世華銀行帳戶)
    、元大銀行帳號000-00000000000000號帳戶（下稱元大銀行
    帳戶，上開二帳戶以下合稱本案帳戶）予「李建德」、「文
    龍」，並答應提領上開帳戶內之款項。嗣上開詐欺集團成員
    取得上開帳戶後，即以附表所示之方式，向附表所示之人詐
    欺取財，致附表所示之人陷於錯誤，於附表所示時間匯款附
    表所示金額至附表所示帳戶，再由蘇永傑於110年4月27日13
    時許，在臺南市○區○○路000號元大銀行開元分行，自其元大
    銀行帳戶提領現金共計新臺幣（下同）15萬元，復前往臺南
    市○○區○○路00號之摩斯漢堡，將15萬元交給依詐欺集團成員
    指示前來取款之人，又於110年4月28日14時許，在臺南市北
    區公園路之全聯ATM、臺南市永康區之銀行，自國泰世華銀
    行帳戶提領現金18萬元，再前往臺南市北區成功路18號之漢
    堡王，將18萬元交給依詐欺集團成員指示前來取款之人等語
    。因認被告涉犯刑法第339條之4第1項第2款之加重詐欺取財
    及洗錢防制法第14條第1項之洗錢等罪嫌等語。　　
二、公訴意旨認被告蘇永傑涉犯上開罪嫌，無非係以：被告之供
    述、告訴人乙○○、甲○○於警詢中之證述、國泰世華銀行帳戶
    、元大銀行帳戶交易明細表、被告提供之LINE對話照片、委
    託代辦業務合約書、告訴人乙○○提供之對話紀錄、存款憑證
    、告訴人甲○○提供之存摺影本、國內匯款申請書等為其論據
    。
三、訊據被告固坦承有將其本案帳戶之帳號提供予自稱「李建德
    」、「文龍」之人，並依指示提領其上開帳戶內之現金交予
    「文龍」所指定綽號「小廖」之人等事實，惟否認有何加重
    詐欺及洗錢之犯行，辯稱：其因開早餐店無營業登記，無法
    向銀行借貸，所以才透過網路上之貸款公司代辦，代辦公司
    說要在其帳戶內製造金流，銀行才會核貸， 並與其簽約寫
    明若其侵占款項就屬違約，要賠30萬元，所以其才將匯至其
    帳戶款項提領交給對方指定之人，對方使用聯立資產的電話
    打給其，其也有上網查證該電話號碼確係聯立公司之電話，
    故更加相信是要還對方製造金流之款項等語。
四、經查：
  ㈠告訴人乙○○、甲○○於附表所示時間，受詐欺集團以如附表所
    示之方式詐欺，將附表所示之金額匯入被告之本案帳戶，被
    告提領上開款項後，交付予綽號「小廖」之證人蘇得易等情
    ，業據被告供認在卷，核與告訴人乙○○、甲○○、證人蘇得易
    之證述相符（見警卷第89至90、113至114，原審卷第167至1
    82頁），並有國泰世華商業銀行帳戶開戶基本資料及交易明
    細表、元大商業銀行股份有限公司110年6月10日元銀字第11
    00007657號函暨所附帳戶開戶基本資料及交易明細表、被告
    提供之取款男子照片2張、告訴人乙○○提供之LINE對話紀錄
    截圖3張、國泰世華商業銀行存款憑證、告訴人甲○○提供之
    存摺內頁明細等附卷可參（警卷第11至27、71、91、93、11
    7頁）。是以，被告之本案帳戶確遭詐欺集團成員利用為詐
    欺取財犯罪之取款帳戶，以達隱匿詐欺犯罪所得之去向及所
    在目的。而被告所稱「李建德」、「文龍」、綽號「小廖」
    之蘇得易等人，應係該詐欺集團成員無誤。被告客觀上有提
    供金融帳戶帳號予身分不詳之人使用及提領帳戶內其不知來
    源之款項交付予他人等行為，固堪認定。
  ㈡檢察官雖以被告上開提供本案帳戶及領款行為，應係基於與
    詐欺集團成員「李建德」、「文龍」共同遂行詐欺取財及洗
    錢之不確定故意而為；及被告提供本案帳戶時已知悉目的係
    為製造不存在之金流，且其經營早餐店並曾向銀行貸款，亦
    有操作股票經驗，實難想像其就提供帳戶並提領款項交付他
    人已涉及詐欺、洗錢等情毫無預見可能云云。然查：
　⒈詐欺罪之處罰，應以行為人主觀上具有詐欺之直接故意或間
    接故意為限，而不及於確實因誤信而在無故意情形下，遭詐
    欺集團騙取金融帳戶之人；且提供帳戶予他人之原因非一，
    因被騙而成為被害人之情形，實非絕無可能，而一般人對於
    社會事物之警覺性或風險評估，常因人而異，且認知及決定
    能力，亦會因某些因素限制而有所不同。又詐欺集團詐騙手
    法日新月異，縱然政府、金融機構與媒體已大肆宣導、報導
    ，仍屢屢發生受騙之案件，其中被害者亦不乏有高學歷、收
    入優渥或具相當社會經驗之人，受騙原因亦甚有不合常情者
    ，若一般人會因詐欺集團成員言詞相誘而陷於錯誤，進而交
    付鉅額財物，則金融帳戶持有人因相似原因陷於錯誤而提供
    帳戶等情，洵屬可能，是難認所有交付帳戶者，均有容任他
    人不法使用其帳戶之故意。有關詐欺犯罪成立與否，尚須衡
    酌被告所辯提供或告知之原因是否可採，並綜合行為人之素
    行、教育程度、財務狀況與行為人所述情節之主、客觀情事
    ，本於推理作用、經驗法則，以為判斷之基礎。而本案被告
    提供本案帳戶外，除涉犯詐欺罪外，亦可能涉犯洗錢罪，故
    其主觀上是否有詐欺取財及洗錢之未必故意，同須審認上情
    綜合判斷。 
　⒉被告供述其提供本案帳戶予「文龍」之目的在辦理貸款，而
    依被告警詢時所提出其與「貸款達人李建德」、「文龍」間
    之LINE對話截圖內容所示（見偵卷第27至41頁），被告於4
    月23日與「貸款達人李建德」」接洽時，即已先將個人職業
    、薪資、店面招牌照片、近三個月之收入所得包含有無貸款
    需求、需求之貸款金額、用途等資料傳送予「貸款達人李建
    德」，且對方表示將依其提供之資料詢問銀行能否核貸，並
    請被告與許助理「文龍」聯繫，表示許助理將為專業評估等
    語。嗣被告於4月26日即改與「文龍」聯繫，當日「文龍」
    與被告通話約半小時後，即要求被告至雲端下載合約書，被
    告即依指示於簽立合約書並書寫三個銀行帳戶帳號傳送予「
    文龍」後，再依「文龍」要求提供帳戶餘額，復依「文龍」
    指示查詢元大銀行餘額，「文龍」並向被告表示「財務說工
    程師要數據、你用提款卡直接提領」、「工程師說數據不足
    、你明天三個帳戶都提領2萬元的數據、餘額不足沒關係、
    就是要數據」、「請你用提款卡提領」、「數據報給我」、
    「你先操作轉帳」、「16萬都提領完成」、「財務說請你到
    、漢堡王找小廖」等情。另參照被告依「文龍」指示簽立之
    「委託代辦業務合約書」內容所載（見警卷第45頁），可知
    被告係因貸款相關需要始與「○○資產管理股份有限公司」簽
    立該合約書，合約書已明確記載「乙方（按指○○資產管理股
    份有限公司）提供資金匯入甲方（按指被告）名下之銀行帳
    戶作為資金流水證明，甲方必須於當日、依照乙方交代之金
    額、將資金全數提領並歸還給乙方」、「甲方審核過件後，
    必須要支付乙方協議之費用1萬2800元新台幣」、「如甲方
    違反本協議規定的事項，需支付乙方30萬元新台幣作為賠償
    。並自願放棄抗辯之權力。乙方匯入甲方名下之資金、甲方
    無權挪用，如經查獲乙方將對甲方採取法律途徑」等字樣，
    表示匯入被告銀行帳戶之款項係作為資金流水證明，並要求
    被告於款項匯入後，應依指示當日提領款項交予對方，且不
    得挪用該筆款項，否則將負擔刑事責任。從而，被告供稱其
    係因貸款需求始簽立該合約書，且為配合「○○資產管理股份
    有限公司」匯入資金、製造金流以利貸款審核，始提供本案
    帳戶並依「文龍」指示將匯入其帳戶之款項全數交予「文龍
    」指定之「小廖」等情，尚非無據。
　⒊再依卷附Google查詢「○○資產00000000」網頁所示（見原審
    卷第57頁），確存有「○○資產管理股份有限公司」、「○○法
    律事務所」，且所列之傳真電話00-00000000與被告手機所
    接獲之「○○法律事務所」電話號碼相符，亦有其提供之頁面
    截圖可參（見原審卷第55頁）。又金融機構對無擔保品貸款
    之申請者申請貸款趨於嚴格，如信用具有瑕疵，復無擔保品
    而需款孔急者，轉向接受地下錢莊高額利息或代辦公司高額
    代辦費用藉以貸款情形，時有所見，於需錢孔急之情況下，
    未必皆能理性辨別是否為詐欺集團佯裝為金融業者騙取帳戶
    資料，是被告處於當時之情況下，或因思慮未周，未能謹慎
    、冷靜思考其行為之風險，疏於提防、查證「李建德」、「
    文龍」之真實身分，依其當時掌握之客觀資訊，誤信「文龍
    」確為○○資產管理股份有限公司員工而與之接洽委辦貸款，
    並依「文龍」指示簽立上開委託代辦業務合約書，及誤信其
    等關於製作帳戶金流之說詞，並誤認「文龍」可替其美化帳
    戶俾利貸款，復依「文龍」指示提供本案帳戶進而提領款項
    ，而予詐欺集團利用之機會，既不無可能，自無法逕為認定
    其提供本案帳戶時已預見將遭作為不法使用。
　⒋另依前揭被告與「文龍」之LINE對話所示（見原審卷第93至9
    4頁），被告於4月29日一早即向「文龍」表示「我的元大銀
    行好像被列為警示帳戶」、「我今天要轉帳轉不進去」、「
    甲○○」等語，「文龍」則回應「財務回答我，張先生與廠商
    現在有商業糾紛，產品型號不對，張先生要求退款。提告詐
    欺。」云云，顯然被告並不明瞭其元大銀行帳戶為何會遭警
    示之原因，且感到困惑，而「文龍」亦顯然不欲被告知悉匯
    入其帳戶內款項之真正來源及帳戶遭警示之緣由，仍持續以
    其他話術搪塞被告，而倘被告於行為之際即有詐欺取財、洗
    錢犯罪之認識，理當得悉其銀行帳戶遭警示之緣由，亦不至
    於就此詢問「文龍」，是依上開對話觀之，被告客觀上雖有
    提供銀行帳戶並依「文龍」指示提領匯入款項並交付他人之
    事實，然不能排除被告亦遭詐欺集團成員「文龍」利用，主
    觀上並無共同詐欺、洗錢認知之可能，亦不能逕認其已預見
    其所為會與他人共同詐欺取財或洗錢，而予以容認上情。
　⒌此外，被告於發現其元大銀行帳戶遭警示而對整起事件產生
    懷疑後，即於同日向警方報案，此有臺南市政府警察局第五
    分局實踐派出所陳報單、受理各類案件紀錄表、受理案件證
    明單等在卷可稽（見警卷第75至79頁）。再者，被告因受前
    揭合約書所載違約條款之約束，為證明自己並未私吞款項，
    確有將所領款項全數交與「文龍」所指定綽號「小廖」之人
    ，其曾私下拍攝「小廖」點收款項之照片，此業據被告供陳
    在卷（見原審卷第40至41、192至193頁），且有被告拍攝之
    「小廖」照片在卷可參（見警卷第71頁）。而警方事後亦因
    被告提供該照片而查獲綽號「小廖」之蘇得易，並將該人移
    送原審法院少年法庭，此亦有臺南市政府警察局第五分局11
    0年12月8日南市警五偵字第1100670286號函暨所附少年事件
    移送書附卷可憑（見原審卷第109至113頁）。是由被告前揭
    與「文龍」間之前揭對話，及其察覺有異後立即報警處理等
    作為，事後並積極提供事證協助警方釐清其所交付之款項去
    處，足認被告對於其提供帳戶及提領款項交付之行為，應無
    犯罪之認識，否則應無報警處理，將自身犯罪曝光之理，堪
    認被告上開辯稱，應足以採信。
　⒍又證人蘇得易經原審法院傳喚到庭作證時，具結證述：我當
    時在詐騙集團，上頭叫我跟被告收錢，我當時以為是收博弈
    的錢，我不知道被告是否屬於集團成員，我是從臺中坐高鐵
    到臺南，我先跟上手說要約在哪裡，他們會再跟被告說要去
    哪裡，我沒有辦法直接跟被告聯繫，我見到被告後，我就依
    上手指示跟被告講我叫「小廖」是○○資產公司的人，要跟被
    告收錢，被告就把錢交給我，我點鈔收完就離開了，我跟被
    告見面時，被告問我從哪裡來的，我說我從新北來的，因為
    我覺得我是做不好的事，所以我謊稱一下，對自己比較安全
    ，我記得我問被告在做什麼，他說做餐飲，我們沒有聊到這
    筆錢是怎麼來的，我也沒問被告關於博弈的事，被告也沒有
    提到或問我辦理貸款的結果等語（見原審卷第167至182頁）
    。是可知被告之交款對象即證人蘇得易與被告見面時，係依
    詐欺集團上手指示刻意向被告謊稱其綽號「小廖」且係○○資
    產公司之人，並未對被告據實以告，且上開謊稱之內容與「
    文龍」於LINE對話中向被告傳達之話術相符，過程中，被告
    與證人蘇得易亦無談及貸款或博弈等相關事宜，被告自無從
    察覺有何可疑之處。從而可知，證人蘇得易顯係與詐欺集團
    成員相互配合，以不實之話術取信於被告甚明，被告因此誤
    信其僅係依合約書所載條款將匯入其帳戶內之資金提領並交
    予代辦業者，以利製造金流、辦理核貸等情，即非無可能。
　⒎再參諸被告之元大銀行帳戶交易明細（見警卷第23至27頁）
    ，可知該銀行帳戶係被告從事現股當沖專用之帳戶，被告於
    110年3至4月間顯有多筆現股當沖支出及收入金額，則倘被
    告對於「文龍」要求其提供帳戶係作為詐騙人頭帳戶有任何
    預見可能性，衡情當不至於將其時常使用並作為股票交易專
    戶之帳戶提供予他人，反而徒增該帳戶日後遭通報警示致無
    法正常使用而陷違約交割之風險。被告未曾將其本案帳戶之
    存摺、金融卡及密碼等個人資料交付他人，該等資料始終置
    於被告實力支配之下，此與現今報章媒體大加宣導之詐欺集
    團藉詞蒐集個人金融機構帳戶資料作為詐騙工具之犯罪型態
    迥不相同，是被告所為固有可議之處，惟究難逕以推論其於
    提供本案帳戶之始，即對本案帳戶可能遭作為詐欺、洗錢工
    具等節有所預見。
　⒏又被告為申辦貸款，將本案帳戶帳號提供予「文龍」，以供
    「文龍」存入金錢作帳乙節，雖有製造不實財力證明（即俗
    稱「美化帳戶」），欺瞞銀行之嫌，然銀行就貸款設有相當
    門檻，無非係因其承擔風險之意願較民間貸款業者保守，故
    挑選貸款對象較嚴格，且借款者未必均自始無清償能力或嗣
    後必然欠債不還，而具有使銀行陷於錯誤以交付款項之詐欺
    故意。是尚難認「美化帳戶」之行為即構成詐欺取財。退步
    言之，縱令被告主觀上係認知「美化帳戶」係在對銀行詐欺
    取財，然此與起訴書所指被告涉犯之3人以上詐欺取財犯行
    ，其對象不同、行為（詐術內容）有別、侵害之法益互異，
    實屬二事，自難單憑被告不正當之申辦貸款行為，即推認被
    告與詐欺集團成員「文龍」有共同對告訴人2人實施詐欺取
    財之不確定故意。
  ⒐又被告從未有詐欺或其他犯罪之前科紀錄，有臺灣高等法院
    被告前案紀錄表可考；卷內亦無何證據可認定被告於提供帳
    戶之存摺、金融卡之際，確曾獲取任何利益，是本案無其他
    積極證據足以證明被告知悉所提供本案帳戶係供非正當目的
    使用，尚難認定被告提供本案帳戶時，有共同詐欺或洗錢之
    不確定故意。是以被告之個案觀之，其辯稱遭騙而提供本案
    帳戶及領款等語，自非全然不可採信，本案實不能排除被告
    係欲辦理貸款而在思慮不周之情況下，遭詐欺集團成員「李
    建德」、「文龍」假藉「○○資產管理股份有限公司」名號欺
    騙，以致誤認其提供帳戶收取款項並加以提領交付，係在確
    保能順利核貸，自應為有利被告之認定，自屬不能證明被告
    犯罪，益見被告辯稱其沒有共同詐欺取財及洗錢之不確定故
    意，尚可採信。
  ㈢綜上所述，本案公訴意旨所援引證據，均無從證明被告提供
    帳號或提領款項交付他人時，主觀上知悉該不詳之人係以其
    帳戶供作詐欺或其他不法之用，或其提領之款項，乃他人之
    特定犯罪所得。此外，復查無其他積極事證足以證明被告有
    公訴意旨所指三人以上共同詐欺取財、洗錢等犯行，揆諸首
    揭說明，本案不能證明被告犯罪，依法自應為無罪之諭知。
五、原審因而為被告無罪之諭知，核無不合。檢察官上訴意旨雖
    以：㈠被告自承前經營早餐店曾向銀行貸款，亦有長期密集
    操作股票經驗，故其與金融機構交流經驗甚多，理對自身帳
    戶管理應有高於一般人之認識；再者，證人蘇得易亦於審判
    中證述：其到達臺南指定地區時，本與被告約在公園路特定
    地點見面，然被告表示此地交錢不方便，後才改約速食店相
    談，是若被告自信所交付之金錢無任何違法目的，當可大方
    在公眾下交錢，被告交錢予從未謀面之蘇得易，反另選非大
    庭廣眾處之異常舉動，亦與常情有違；再者，觀之被告元大
    銀行帳戶交易明細，可知該銀行帳戶確係被告有很長一段時
    間從事現股當沖專用之帳戶，交易非常頻繁，被告於案發前
    110年3至4月間確有多筆現股當沖支出及收入金額，然此帳
    戶及提款卡、密碼從頭至尾均在被告實力掌握中，是否交易
    頻繁應非判斷被告主觀犯意理由，且帳戶是否遭凍結及是否
    涉及刑案，通常在此類型案件，應非絕大數被告所得預期（
    即絕大數被告均辯稱：不知道會這樣，若知道就不會這樣做
    ）；㈡被告雖提供其與「○○資產管理股份有限公司」、「○○
    法律事務所」，及上開處所所列之傳真電話00-00000000與
    被告手機所接獲之「○○法律事務所」電話號碼相符，亦有其
    提供之頁面截圖可參，然既然交涉對象係○○法律事務所，為
    何認證卷内被告簽立之「委託代辦業務合約書」之律師，又
    非掛名「○○法律事務所」之律師，此情被告於審判中亦無法
    做合理解釋，此情般般，皆與被告曾向銀行貸款，亦有長期
    密集操作股票之生活經驗不符。㈢另被告自承其提供帳戶時
    ，已知悉目的係為讓未曾謀面之對方，製造不存在之金流（
    即原審判決所稱「美化帳戶」），藉以欺瞞銀行，被告主觀
    上確實在認知「美化帳戶」係在對銀行詐欺取財，雖原審此
    點詳細論述此與起訴書所指被告涉犯之3人以上詐欺取財犯
    行，其對象不同、行為（詐術内容）有別、且認侵害之法益
    互異，然實務亦知，通常此類案件之被告，實難有明知詐騙
    特定或何類型之被告，只知道就要騙人（實務上更多以為是
    博奕），是被告認要騙銀行、特定人或特定類型之人，應無
    損認定被告主觀犯意之認定，被告存心不良之申辦貸款行為
    ，應可認被告與詐欺集團成員「文龍」有共同對告訴人2人
    實施詐欺取財之不確定故意。被告主觀上應得以預見與詐欺
    集團成員應有共同詐欺取財、洗錢之不確定故意存在云云，
    指摘原判決不當。然依前述，由被告與「文龍」間之前揭對
    話，及其察覺有異後立即報警處理等作為，事後並積極提供
    事證協助警方釐清其所交付之款項去處，足認被告對於其提
    供本案帳戶及提領款項交付之行為，應無犯罪之認識，本院
    衡酌本件檢察官所舉前開證據，尚無法使本院形成被告確有
    檢察官所指詐欺取財或洗錢犯行之有罪心證。原判決對於卷
    內訴訟資料，均已逐一剖析，參互審酌，仍無從獲得有罪之
    心證，因而為有利被告之認定，於法核無違誤。檢察官上訴
    指摘原判決無罪諭知為不當，僅係就原審依職權為證據取捨
    及心證形成之事項，重為爭執，故其上訴為無理由，應予以
    駁回。
據上論結，應依刑事訴訟法第368條，判決如主文。
本案經臺灣臺南地方檢察署檢察官徐書翰提起公訴、同署檢察官
陳擁文提起上訴，臺灣高等檢察署臺南檢察分署檢察官李宛凌到
庭執行職務。
中　　華　　民　　國　　111 　年　　8 　　月　　17　　日
                  刑事第四庭    審判長法  官  郭玫利
                                      法  官  林臻嫺
                                      法  官  曾子珍
以上正本證明與原本無異。
檢察官如不服本判決應於收受本判決後20日內向本院提出上訴書
，其未敘述上訴理由者並得於提起上訴後20日內向本院補提理由
書(但應受刑事妥速審判法第9條第1項各款規定之限制)。
本件被告不得上訴。
　　　　　　　　　　　　　　　　　　　書記官  李淑惠
中　　華　　民　　國　　111 　年　　8 　　月　　17　　日

附表:
編號 告訴人 詐欺方式 匯款時間 匯款金額 （新臺幣） 匯入帳戶 1 乙○○ 詐欺集團成員於110年4月27日10時許，假冒友人撥打電話予乙○○，並佯稱：因缺錢急需借款等語，乙○○因而受騙匯款 110年4月28日13時28分許  18萬元   國泰世華銀行帳戶 2 甲○○ 詐欺集團成員於110年4月27日10時46分許，假冒為姪子撥打電話予甲○○，並佯稱：欲借款隔日再返還等語，甲○○因而受騙匯款 110年4月27日12時6分（起訴書誤載為110年3月26日下午，業經當庭更正） 15萬元 元大銀行帳戶